臺灣南投地方法院刑事判決
111年度審金訴字第21號
公  訴  人  臺灣南投地方檢察署檢察官 
被      告  范揚然



上列被告因洗錢防制法案件，經檢察官提起公訴（111年度偵字
第885號），本院判決如下：
    主    文
范揚然無罪。
    理    由
一、公訴意旨略以：被告范揚然可預見將金融機構帳戶資料交由
    他人使用，可能幫助詐欺集團以詐欺社會大眾轉帳或匯款至
    該帳戶，成為所謂「人頭帳戶」；且其所提供之金融帳戶將
    來可幫助詐欺集團成員進行現金提領或網路轉帳，而切斷資
    金金流以隱匿詐欺犯罪所得之去向及所在而進行洗錢，竟基
    於即使發生亦不違反本意之幫助詐欺及幫助洗錢之犯意，於
    民國110年11月17日某時，在某7-11便利商店，將其所申辦
    之中華郵政股份有限公司帳號000-00000000000000號帳戶（
    下稱本案帳戶）之金融卡及密碼寄送予姓名年籍不詳之人。
    嗣前開姓名年籍不詳之人所屬或輾轉取得本案帳戶金融卡（
    含密碼）之成年人所屬詐欺集團成員，遂共同意圖為自己不
    法之所有，基於詐欺取財及違反洗錢防制法之犯意聯絡，以
    電話先後於同年11月19日16時52分、18時12分許，分別與告
    訴人劉郁茹、被害人王喻萱聯繫，並各冒充「王品集團業務
    」、「王品品田牧場電商客服人員」，並以「公司遭駭客入
    侵，駭客以其名義下訂，需依指示匯款以取消」及「訂購之
    錯誤設定，需依指示網路轉帳以取消」云云，訛使告訴人、
    被害人陷於錯誤，告訴人於110年11月19日17時49分許、17
    時52分許，各匯款新臺幣（下同）4萬9987元、4萬9988元至
    前揭金融帳戶；被害人則於110年11月19日18時12分許匯款4
    萬9987元至前揭金融帳戶，旋遭詐欺集團派員提領一空，以
    製造資金斷點並隱匿詐欺犯罪所得之去向及所在，而完成洗
    錢行為。因認被告涉犯刑法第30條第1項、第339條第1項之
    幫助詐欺取財罪嫌、刑法第30條第1項、洗錢防制法第14條
    第1項之幫助洗錢罪嫌等語。
二、按犯罪事實應依證據認定之，無證據不得認定犯罪事實；不
    能證明被告犯罪者，應諭知無罪之判決，刑事訴訟法第154
    條第2項、第301條第1項前段分別定有明文。又按事實之認
    定，應憑證據，如未能發現相當證據，或證據不足以證明，
    自不能以推測或擬制之方法，以為裁判基礎；認定不利於被
    告之事實，須依積極證據，苟積極證據不足為不利於被告事
    實之認定時，即應為有利於被告之認定，更不必有何有利之
    證據；認定犯罪事實所憑之證據，雖不以直接證據為限，間
    接證據亦包括在內，然無論直接證據或間接證據，其為訴訟
    上之證明，須於通常一般之人均不致有所懷疑，而得確信其
    為真實之程度者，始得據為有罪之認定，倘其證明尚未達到
    此一程度，而有合理之懷疑存在，無從使事實審法院得有罪
    之確信時，即應由法院為諭知被告無罪之判決，最高法院40
    年台上字第86號、30年上字第816號、76年台上字第4986號
    判決意旨參照。再以實務上常見之因借貸或求職而提供帳戶
    為言，該等借貸或求職者，或因本身信用不佳或無擔保，無
    法藉由一般金融機關或合法民間借款方式解決燃眉之急，或
    因處於經濟弱勢，急需工作，此時又有人能及時提供工作機
    會，自不宜「事後」以「理性客觀人」之角度，要求其等於
    借貸或求職當時必須為「具有一般理性而能仔細思考後作決
    定者」，無異形同「有罪推定」。而應將其提供帳戶時之時
    空、背景，例如是否類同重利罪之被害人，係居於急迫、輕
    率、無經驗或難以求助之最脆弱處境、或詐騙集團係以保證
    安全、合法之話術等因素納為考量。倘提供帳戶者有受騙之
    可能性，又能提出具體證據足以支持其說法，基於無罪推定
    原則，即應為其有利之認定，最高法院111年度台上字第107
    5號判決意旨參照。　　
三、公訴意旨認被告涉犯前開罪嫌，無非係以被告於警詢、偵查
    中之供述、告訴人及被害人於警詢時之證述、本案帳戶基本
    資料及交易明細表、告訴人提出之交易明細、被害人提出之
    交易明細等為其主要論據。惟訊據被告堅詞否認有何幫助詐
    欺及幫助洗錢之犯行，辯稱：因為伊當時要貸款，將提款卡
    寄給對方等語。經查：
  ㈠被告於110年11月17日1時25分時許，在統一超商瑞峰門市，將
    本案帳戶之金融卡以店到店之方式寄送予年籍不詳LINE暱稱「
    妃妃」、「小淇」之人，並以LINE告知金融卡密碼，嗣某詐
    欺人員分別佯裝為「王品集團業務」、「王品品田牧場電商
    客服人員」打電話與告訴人、被害人，訛稱訂購錯誤需依指
    示取消設定云云，致告訴人、被害人陷於錯誤，依指示於附
    表所示時間匯款如附表所示金額至本案帳戶內，而旋遭提領
    一空等情，業據被告於警詢、偵訊及本院審理時供述在卷，
    復經告訴人及被害人於警詢時證述明確（見警卷第15至16、
    27頁），並有被告提出之借貸公司業務人員LINE主頁照片截
    圖、統一超商交貨便收據、告訴人提出之新臺幣交易明細、
    通話紀錄截圖、臺東縣警察局臺東分局馬蘭派出所受(處)理
    案件證明單、臺東縣警察局臺東分局馬蘭派出所受理各類案
    件紀錄表、內政部警政署反詐騙諮詢專線紀錄表、臺東縣警
    察局臺東分局馬蘭派出所受理詐騙帳戶通報警示簡便格式表
    、金融機構聯防機制通報單、被害人提出之交易明細、內政
    部警政署反詐騙諮詢專線紀錄表、高雄市政府警察局鼓山分
    局新濱派出所受理詐騙帳戶通報警示簡便格式表、金融機構
    聯防機制通報單、高雄市政府警察局鼓山分局新濱派出所受
    理各類案件紀錄表、高雄市政府警察局鼓山分局新濱派出所
    受(處)理案件證明單、中華郵政股份有限公司110年12月20
    日儲字第1100959760號函暨函附之基本及變更資料、中華郵
    政股份有限公司客戶歷史交易清單在卷可憑（見警卷第9至1
    0、18、20至26、28至30、33至35、37至41頁），是被告之
    本案帳戶確已遭不詳詐欺人員作為詐騙告訴人、被害人之工
    具之事實，固堪認定，然尚不足以直接認定被告確有本件幫
    助詐欺及幫助洗錢之犯行。
　㈡從而，本案所應審究者，在於被告提供本案帳戶資料之行為
    ，其主觀上是否存有犯幫助詐欺及幫助洗錢罪之主觀犯意，
    茲認定如下：
　⒈按刑法上幫助之行為，須有幫助他人犯罪之意思，如無此種
    故意，基於其他原因，以助成他人犯罪之結果，尚難以幫助
    論；且刑法關於犯罪之故意，不但直接故意，須犯人對於構
    成犯罪之事實具備明知及有意使其發生之兩個要件，即間接
    故意，亦須犯人對於構成犯罪之事實預見其發生，且其發生
    不違背犯人本意始成立。是以，如非基於自己自由意思，而
    係基於遺失、被脅迫、遭詐欺等原因而交付，則交付帳戶資
    料之人並無幫助犯罪之意思，亦非認識收受其帳戶資料者將
    持以對他人從事詐欺取財、洗錢等財產犯罪而交付，則其交
    付帳戶之相關資料時，既不能預測其帳戶將遭他人作為詐欺
    取財、洗錢等財產犯罪之工具，其主觀上即無幫助他人為詐
    欺、洗錢犯罪之認識，自難僅憑被害人遭詐騙之款項係匯入
    被告所交付之帳戶，即認被告構成幫助詐欺取財、幫助洗錢
    之犯行。又邇來確有不法份子以代辦貸款或應徵工作為餌，
    在報紙或網路上刊登廣告，藉機向欲辦理貸款或應徵工作之
    人詐取金融帳戶存摺、提款卡及密碼等帳戶資料，甚而要求
    提領金融帳戶內款項。從而，在判斷個案行為人是否構成幫
    助詐欺取財等犯罪成立與否，自不得僅以被告所持有之帳戶
    資料是否提供予他人、有無淪為犯罪集團使用為斷，尚須衡
    酌被告所辯提供帳戶資料之原因是否可採，並綜合行為人之
    素行、教育程度、財務狀況與行為人所述情節之主、客觀情
    事，本於推理作用、經驗法則，以為判斷之基礎。
  ⒉查被告於警詢、偵訊及本院審理時之歷次供述，均主張其係
    為辦理貸款而將本案帳戶之金融卡及密碼提供予他人，且核
    其歷次於警詢、偵訊及本院時所述其寄出本案帳戶金融卡之
    經過，大致均係稱：「伊因為資金需求，主動至網路上搜尋
    貸款資訊，伊主動加入對方LINE帳戶後，對方告知如果要貸
    款要提供提款卡及密碼給他，辦成功後就會歸還，伊於110
    年11月17日以7-11店到店方式，將伊名下郵局提款卡寄給對
    方，伊寄出帳戶後，對方就把伊封鎖聯繫不上對方，伊就知
    道伊被詐騙，就於110年11月24日至派出所報案」等語(見警
    卷第2至4頁、偵卷第12頁、本院卷第28頁)，尚無前後明顯
    矛盾或變更說詞之情，是以，被告雖交付本案帳戶之金融卡
    、密碼予不詳之人，然其係為辦理貸款而交付，則其是否即
    有任由對方隨意使用本案帳戶存提款項亦不以為意之幫助詐
    欺取財、幫助洗錢之意思，實非無疑。又被告另以告訴人身
    分，至南投縣政府警察局集集分局水里分駐所向警報案指稱
    ：「伊因今日使用手機操作網路銀行轉帳，結果發現無法轉
    帳，之後聯絡銀行，銀行告知有郵局通報無法使用，所以伊
    來派出所報案製作筆錄。」、「伊於110年11月16日22時許
    ，因伊需要金錢使用，所以在網路上搜尋貸款資訊，之後找
    到一筆廣告可提供貸款方式，而伊從網頁上找到聯絡方式並
    加入其LINE，之後就有兩名LINE名稱『妃妃』、『小淇』來協助
    伊貸款的相關程序，伊就按照他們的步驟申辦貸款。之後伊
    於110年11月17日1時25分到7-11瑞峰門市將伊的2張金融卡(
    郵局、彰化銀行)寄出至7-11龍躍門市，而密碼的部分由LIN
    E傳送訊息給對方。於110年11月19日18時許，他們就將伊封
    鎖並斷絕聯絡，於今日使用手機操作網路銀行轉帳發現無法
    轉帳，並連絡銀行得知自己的帳戶無法使用，驚覺遭人詐騙
    就來派出所報案。」等語(見警卷第7頁)，並提出借貸公司
    業務人員LINE主頁照片截圖、金融卡及帳戶免責聲明書照片
    、統一超商交貨便收據以為佐證等情，有南投縣政府警察局
    集集分局水里分駐所陳報單、南投縣政府警察局集集分局水
    里分駐所受理各類案件紀錄表、LINE主頁照片截圖、金融卡
    及帳戶免責聲明書照片、統一超商交貨便收據、南投縣政府
    警察局集集分局水里分駐所受(處)理案件證明單、內政部警
    政署反詐騙諮詢專線紀錄表附卷為憑（見警卷第6、9至11頁
    ，本院卷第33至37頁），亦與被告於本院審理程序時稱：「
    伊要寄金融卡的時候，對方跟伊說要密碼，還沒有寄出去，
    伊就傳密碼，過一、兩天對方一收到就跟伊斷絕聯絡後，然
    後伊就去報警。」等語（見本院卷第59頁），就因辦理貸款
    而交付帳戶資料、嗣發現被騙而報案等情節相符，是被告前
    開所辯，尚非全然不可採信。
　⒊又被告於偵訊時稱：「（問：你只要辦貸款，有無問對方為
    何要提供提款卡及密碼？）我不了解。」、「（問：你於警
    詢稱，你有辦過房貸及信貸，知道一般金融機構的貸款程序
    ，既然你知道貸款程序，為何會相信對方稱貸款要提供提款
    卡？）我有問對方，對方說要把錢存進去，再約見面，把卡
    還給我，再寫資料。」、「（問：要存錢只要給對方帳戶即
    可匯款，為何要提款卡？）我當時缺錢，沒有想那麼多。」
    等語，核與被告於本院準備程序時稱：「當時要去辦理貸款
    ，對方說要先把提款卡給他，他把錢匯進去之後，會再把提
    款卡還給伊，而且伊都在南投工作，當時是一時缺錢沒有考
    慮太多，伊知道被騙當天就馬上去報警。」等語（見本院卷
    第28頁），前後供述尚屬一致，無明顯瑕疵，並於本院準備
    程序庭呈帳戶免責聲明書影本3份以證其說。再觀諸該帳戶
    免責聲明書上所載意旨：「因范揚然（身分證號碼）向李柏
    林（身分證號碼）借款新臺幣20萬元整，范揚然帳戶審查是
    否有銀行強扣或法院法扣等相關問題，范揚然須將金融卡給
    李柏林作為借款存款用，在寄出日開始期間如有損范揚然個
    人權益或有相關法律責任，李柏林將負責全部法律相關責任
    。特立此聲明書，雙方如一方違反帳戶免責聲明書規定時，
    以台北地方法院裁定為準。」，並經雙方簽名、蓋章、填立
    身分證號碼等情，復核與被告於警詢時稱：「伊除了提供金
    融卡及密碼外，還提供伊自己的名字及身分證號。」、於本
    院審理時稱：「（問：免責聲明書，是你在警局寫的，還是
    在你提供金融卡的時候，對方要求你寫的？）在我要寄出金
    融卡的時候，對方叫我填完之後連同金融卡寄出去。」、「
    （問：你填寫的日期是你寄出金融卡的日期？）是。」等語
    ，益徵被告辯稱為辦理貸款，經對方要求提供帳戶金融卡以
    作為存款用，而配合寄出本案帳戶之金融卡，並告知密碼乙
    情，尚非虛妄，實堪認被告應確係為辦理貸款始將本案帳戶
    之金融卡寄出並告知密碼，而無任由對方隨意使用本案帳戶
    存提款項亦不以為意之意思。
　⒋參以現今詐欺集團之詐騙手法翻新、多變，以網路購物、徵
    人求才、代辦融資、小額借款等各種方法，詐騙他人金融帳
    戶之存摺及提款卡等資料作為自己犯罪工具之情事亦迭有所
    聞，審酌被告當時因資金需求而思慮未周，又「妃妃」、「
    小淇」為取信於被告，以需被告提供帳戶金融卡及密碼作為
    存款所用，且須經審查才可撥款為由，要求被告交付本案帳
    戶之金融卡及簽立帳戶免責聲明書，使被告誤信其確實係配
    合辦理貸款事宜而為正常之貸款程序，始交付本案帳戶之金
    融卡及密碼之行為，尚難遽認被告主觀上有何提供本案帳戶
    資料予詐欺人員使用之幫助詐欺、幫助洗錢之主觀犯意。
　⒌從而，依前開說明，實堪認被告應確係遭詐騙而交付本案帳
    戶資料，其主觀上並無幫助詐欺及幫助洗錢之犯意應堪信為
    真，自不能僅憑告訴人及被害人因被騙而匯款項入被告本案
    帳戶之事實，即以此遽認被告主觀上有幫助詐欺及幫助洗錢
    之主觀犯意。　
四、綜上所述，本案檢察官所提出之證據，固得認定被告有前揭
    提供本案帳戶金融卡及密碼之行為，惟如前述，既尚難認定
    被告有何提供本案帳戶予他人使用之幫助詐欺、幫助洗錢之
    犯意，則本院自難僅憑告訴人、被害人有匯款入被告本案帳
    戶內之情，即遽為被告不利之認定。是公訴意旨所提出之證
    據或所指出之證明方法，既尚未達於使通常一般人均不致有
    所懷疑而得確信被告有公訴意旨所指之幫助詐欺及幫助洗錢
    犯行，致無從說服本院形成被告有罪之心證，揆諸前揭法條
    及說明，自應為被告無罪之諭知。　　　
據上論斷，應依刑事訴訟法第301條第1項前段，判決如主文。
本案經檢察官石光哲提起公訴，檢察官吳宣憲到庭執行職務。
中　　華　　民　　國　　111 　年　　8 　　月　　11　　日
            刑事第四庭 審判長 法  官    黃益茂 
　　　　　　　　　            法  官    蔡霈蓁
　　　　　　　　　            法  官    林昱志
以上正本與原本無異。
如不服本判決應於收受送達後20日內向本院提出上訴書狀，並應
敘述具體理由；其未敘述上訴理由者，應於上訴期間屆滿後20日
內向本院補提理由書（均須按他造當事人之人數附繕本）「切勿
逕送上級法院」。
告訴人或被害人如對於本判決不服者，應具備理由請求檢察官上
訴，其上訴期間之計算係以檢察官收受判決正本之日期為準。
                              書記官    廖健雄
中　　華　　民　　國　　111 　年　　8 　　月　　11　　日
　　　　　　　　　　　　　　　
　　　　　　　　　　　　　　　
附表：
編號 告訴人 被害人 匯款時間 匯款金額 （新臺幣） 1 劉郁茹 110年11月19日17時49分許 4萬9987元   110年11月19日17時52分許 4萬9988元 2 王喻萱 110年11月19日18時12分許 4萬9987元